【裁判字號】    92,交上易,529
【裁判日期】    921230
【裁判案由】    過失致死
【裁判全文】
臺灣高等法院刑事判決                          九十二年度交上易字第五二九號
    上  訴  人
    即  被  告  乙○○
右上訴人因過失致人於死案件，不服臺灣桃園地方法院九十二年度交易字第九○號，
中華民國九十二年八月六日第一審判決（起訴案號：臺灣桃園地方法院檢察署九十一
年度偵字第二○七三一號），提起上訴，本院判決如左：
    主  文
原判決撤銷。
乙○○因過失傷害人，處有期徒刑陸月，如易科罰金，以參佰元折算壹日。
    事  實
一、乙○○於民國九十一年一月二十七日晚間，駕駛車牌號碼ＫＺ─五一四三號自用
    小客車，沿桃園縣蘆竹鄉○○路往大竹方向行駛，欲前往位於大新路九三七巷內
    所任職之工廠，於是日晚間七時三十分許，行駛至大新路九三七巷口，欲右轉進
    入九三七巷時，前方適有林青霓駕駛車牌號碼ＢＹＱ─二○○號重型機車，沿大
    新路往大竹之相同方向行駛。乙○○應注意汽車行駛時之車前狀況及兩車併行之
    間隔，並隨時採取必要之安全措施，而依當時天候雨、夜間無照明、路面濕潤、
    無缺陷、無障礙物、視距良好等情形，並無不能注意之情事，竟疏未注意，車頭
    前保險桿左側擦撞林青霓所駕駛之機車右側，林青霓隨即人車倒地，受有頭、面
    部擦傷、裂傷、四肢擦傷、右前臂骨折等傷害。嗣遭沿相同方向，由後方疾駛而
    來之不詳車牌號碼自用小客車輾過林青霓右肩胛、頸椎及右胸部位，經送醫急救
    後，因頸椎鬆脫、右鎖骨及右胸肋骨多支骨折、右肩胛骨骨折，導致出血及神經
    性休克，延至同日晚上十時三十分許不治死亡。
二、案經臺灣桃園地方法院檢察署檢察官相驗後自動檢舉偵查起訴。
    理  由
一、訊據被告乙○○矢口否認有何過失傷害犯行，辯稱：當時其駕車正要右轉九三七
    巷，看見被害人林青霓機車倒地，人倒在路中間，機車摔到前面去，其乃下車查
    看，見被害人半坐在地上，頭、面部受傷流血，其便走過去關心被害人是否需要
    幫忙，並打電話叫救護車，過約四、五分鐘，突然有一輛下坡車疾速駛來，自被
    害人身上輾過，被害人始會死亡。其並未擦撞被害人之機車，所駕車輛保險桿上
    之擦痕是本來就有的，不是新擦痕云云。惟查：
（一）本件車禍發生時，被害人身著黃色雨衣，於相驗時發現，該雨衣上有明顯之藍
      色車漆痕跡，經載明於驗斷書（見相驗卷第十七頁反面）。經臺灣桃園地方法
      院檢察署檢察官於相驗時指示員警將被告之前開車輛查扣，並採集上開車輛及
      被害人所著雨衣上藍色漆痕樣本，送請內政部警政署刑事警查局鑑驗，以判斷
      二者是否有物理接觸。經鑑驗結果，認兩者之成分相似，有該局九十一年三月
      二十八日刑鑑字第○九一○○二六三三四號鑑驗通知書在卷可稽（見相驗卷第
      二七至二九頁）。參以證人邱顯鐘於偵查及原審證稱：其從事汽車修理業有約
      二十年之經驗，本件車禍經承辦警員要求，協助檢查被告車輛，在車輛之左前
      方葉子板、保險桿及方向燈處，確定有新的擦撞痕跡，尤其是左前方向燈的螺
      絲腳座，殘留有新的斷裂痕跡等語（見相驗卷第五十頁反面至第五一頁反面、
      原審卷第六九頁），並與卷附照片所示情形相符，足認被告於事發時，其所駕
      車輛與被害人所駕機車應有物理之碰觸，致使被害人倒地。而被告於警訊時辯
      稱：車上左前保險桿及方向燈是在半年前（約九十年七月間）受損，撞到牆壁
      所致（見相驗卷第六頁），嗣於原審改稱：左前保險桿處之擦痕是於九十年十
      二月間，駕車經過大園鄉潮音派出所附近擦撞到商店旁牆壁云云（見原審卷第
      三四頁），前後供述並不一致，且與證人邱顯鐘前揭所述不符，是被告所辯未
      與被害人之機車擦撞之辯解，核屬事後卸責之詞，不足採信。
（二）另就被告車輛底盤檢視結果，並未發現血跡、毛髮殘留痕跡，有承辦警員之偵
      查報告及照片在卷可稽（見相驗卷第二二、二四頁），並經證人邱顯鐘證述無
      訛（見原審卷第六九頁反面）。而被害人雨衣上所見之「YEAR」輪胎轉印痕，
      經拓印比對，為固特異牌輪胎側面之品牌字樣，該規格與被告車輛之輪胎不同
      ，且轉印痕與被告之車輪亦顯然不符，亦有前開偵查報告及照片在卷可稽（見
      相驗卷第二二、二三頁），顯見被害人並非遭被告車輛直接輾過，被告所稱係
      遭另一不詳之黑色轎車輾壓所致，應與事實相符。
（三）被害人雖因本件車禍，於送醫急救後，延至同日晚上十時三十分許不治死亡，
      經臺灣桃園地方法院檢察署檢察官督同檢驗員相驗屬實，製有勘驗筆錄（見相
      驗卷第八頁）、相驗屍體證明書、驗斷書（見相驗卷第十三頁、第十五至十九
      頁）及臺灣省立桃園醫院轉院病歷摘要（見相驗卷第十四頁）在卷可稽。惟斟
      酌：
    １觀諸驗斷書所載勘驗被害人所見：「頭面頸部：一額部有呈『八』型之裂傷各
      二公分及三公分。二額部正中三╳三公分擦傷。三鼻樑一╳一公分擦傷。四右
      眼眶右側二╳一公分擦傷。五上口唇二╳一公分及頦部三╳三公分擦傷各乙處
      。六左耳道出血。七左側頂骨部二╳二公分挫裂傷及頸椎呈鬆脫狀態，疑頸椎
      脫位」「胸腹部：一胸部呈皮下氣腫。二右鎖骨及右胸肋骨多支骨折。三右胸
      部十一╳五公分及左胸部六╳三公分及五╳四公分皮下出血各乙處」「背腰臀
      部：一右臀上緣七╳四公分皮下出血。二左臀上緣十八╳二公分擦傷。三右臂
      肺部呈皮下出血，衛生署桃園醫院病歷摘要顯示右肩胛骨骨折」「四肢部：一
      右前臂骨折（橈、尺骨骨折）。二右大腿前部偏外側五╳三公分擦傷。三右膝
      前部二╳二公分、二╳三公分及左膝前部五╳四公分、四╳三公分擦傷各乙處
      」「其他部分：檢視死者案發時所穿之雨衣，發現在相對右胸部之雨衣上有輪
      胎線印痕，在相對右肩胛部之雨衣上有YEAR及這些英文字旁之斜紋印痕。死者
      之牛仔褲於雙膝處有磨擦痕」（見相驗卷第十六頁反面至第十七頁反面）。而
      死因論斷為「出血及神經性休克」，致死創傷記載為「頭胸腹部鈍挫傷」（見
      相驗卷第十八頁）。
    ２經質之證人即當時相驗被害人之檢驗員孫孝賢證稱：「根據當初相驗情況，剛
      好壓在右胸部，右胸部肋骨多支骨折，右鎖骨也骨折，頸椎也有骨折，右肩胛
      骨也有骨折，應該是有重壓的情況才會造成這樣的傷勢。依照九十一年一月二
      十七日下午十時三十分死亡時間到隔天下午二點相驗，理當屍僵應該蠻強的，
      可是我相驗頸椎呈鬆脫的情況，應該是有骨折」（見本院卷第五五頁）、「（
      可否判斷被害人致命的傷勢為何？）我認為應該是胸背部、頸椎有被壓過的情
      況，被害人雨衣相對部位有胎痕，應該是右肩胛骨和頸椎有受到重壓，斜下來
      壓到胸部」「（致死創傷記載為『頭、胸、腹部鈍挫傷』，頭部是有什麼致命
      傷？）頭、胸應該是頸椎和胸部的受創才對；腹部因為右臀部有皮下出血，左
      臀部上緣有擦傷，應該不是致命傷，致命傷應該是胸跟頸椎的傷造成」（見本
      院卷第五六頁）、「驗斷書其他部分描述雨衣的痕跡右胸部有輪胎痕跡，右肩
      胛骨有YEAR的輪胎痕跡，有可能是側著的情況，才會造成這樣的傷勢」（見本
      院卷第六十頁）、「（頭上正面的傷怎麼會造成？）可能第一次擦撞倒地臉部
      正面撞到地面造成一到五的傷勢，再坐臥起來」（見本院卷第五九頁）、「（
      如果有戴安全帽會有這樣的傷否？）照理應該是不會，如果倒地時候安全帽落
      掉，再被一部車輾過時，人在車盤底下，震動的關係，會去撞到底盤的地方，
      而造成這樣的挫裂傷（指左側頂骨部挫裂傷）。如果帽子有扣好，皮肉傷應該
      看不出來，但是撞擊力量過大也是會有內出血」（見本院卷第五八頁）、「（
      可否判斷被害人四肢部的傷勢是如何造成的？）如果擦撞倒地這種傷是有可能
      ，或者被碾壓時在底盤下拖行也有可能造成，但是這些傷看起來是比較局部的
      ，不是大範圍的，比較傾向是擦撞倒地造成，右臀皮下出血，左臀擦傷就有可
      能是被碾壓造成的。右前臂骨折有可能是擦撞倒地時候，前臂內側叫做尺骨，
      外側叫做橈骨」（見本院卷第六一頁），可見被害人之死亡原因是因重物輾壓
      所造成之右肩胛骨、頸椎及胸部受創，其他並非致命傷。至驗斷書關於致死創
      傷記載為「頭胸腹部鈍挫傷」，應係以驗斷書之格式「將頸椎骨折歸類在頭面
      頸部」、「將胸部創傷歸類在胸腹部」，而概括為「頭胸腹部鈍挫傷」，卻於
      致命創傷之認定上有失精確。而行政院衛生署桃園醫院九十二年十一月二十六
      日九二桃醫秘字第○九二○○○九一六三號函所稱：該患者之致命傷應為頭胸
      腹部鈍挫傷合併內出血（見本院卷第三八頁），亦屬參考該院病歷及驗斷書所
      為不精確之描述。
    ３參酌被告於警訊時即供稱：看到被害人倒在地上時，並未戴安全帽（見相驗卷
      第五頁反面），被害人之父甲○○稱：警局有發還被害人之安全帽（現已丟棄
      ），記得面罩正面有擦到的痕跡，左頭頂部並無印象有撞擊痕跡（見本院卷第
      五九頁）。而被害人驗斷書所記載頭面頸部一至五之創傷均在臉部面部，而六
      七屬左側創傷，與證人孫孝賢前揭所述相互印證，可認臉部正面傷害為遭被告
      擦撞倒地時，臉部正面撞到地面所造成，嗣被害人坐臥起來時安全帽脫落，於
      遭另車輾過時，不但造成頸椎與胸部之致命傷，亦造成頭部震盪撞擊而左側受
      傷。而被告以被害人外觀所見係頭、面部流血，此外被害人四肢創傷亦可能因
      被告擦撞而跌倒在地造成，因衣物掩蔽，被告無從由外觀查覺。據此堪認被告
      之擦撞，造成被害人之人車倒地，受有頭、面部擦傷、裂傷、四肢擦傷、右前
      臂骨折等傷害。嗣遭沿相同方向，由後方疾駛而來之不詳車牌號碼自用小客車
      輾過被害人右肩胛、頸椎及右胸部位（留下YEAR輪胎紋印），經送醫急救後，
      因頸椎鬆脫、右鎖骨及右胸肋骨多支骨折、右肩胛骨骨折，導致出血及神經性
      休克，延至同日晚上十時三十分許不治死亡。
（四）又刑法上之過失，其過失行為與結果間，在客觀上有相當因果關係始得成立。
      所謂相當因果關係，係指依經驗法則，綜合行為當時所存在之一切事實，為客
      觀之事後審查，認為在一般情形下，有此環境、有此行為之同一條件，均可發
      生同一之結果者，則該條件即為發生結果之相當條件，行為與結果即有相當之
      因果關係。反之，若在一般情形下，有此同一條件存在，而依客觀之審查，認
      為不必皆發生此結果者，則該條件與結果不相當，不過為偶然之事實而已，其
      行為與結果間即無相當因果關係（最高法院七十六年台上字第一九二號判決參
      照）。被害人因先與被告所駕之車輛發生擦撞而倒地，然後再遭另一不詳之黑
      色轎車輾壓而發生死亡之結果，其間尚經被告報案在現場等候若干分鐘，經被
      告供述在卷，則僅被告擦撞而該輛黑色轎車如注意車前狀況並依規定駕駛行車
      ，當不致發生死亡之結果，是該輛黑色轎車之輾壓係屬另一過失行為，亦即另
      一偶然之事實。則被告之過失行為僅與被害人受擦撞之後之受傷倒地結果有相
      當因果關係，尚難遽令就事後另輛轎車輾壓所生之死亡結果，亦認有因果關係
      ，而負過失致死罪責。
（五）按汽車行駛時，駕駛人應注意車前狀況及兩車併行之間隔，並隨時採取必要之
      安全措施，道路交通安全規則第九十四條第三項定有明文，被告駕車自應注意
      上述道路交通安全規定。依附卷道路交通事故調查報告表所載，當時之天候雖
      雨，光線為夜間無照明、路面濕潤，但道路無缺陷、無障礙物、視距良好，而
      被告駕車開大燈亦能觀察路況，並無不能注意之情事，被告竟疏未注意，以致
      擦撞被害人之機車，致被害人受傷倒地，自有過失。而其過失行為與被害人當
      時之受傷結果間具相當因果關係，自應負過失傷害罪責。
（六）綜上所述，被告過失傷害犯行已臻明確，所辯未擦撞云云，無非事後卸責之詞
      ，不足採信，其犯行堪以認定。
二、核被告所為，係犯刑法第二百八十四條第一項前段之過失傷害罪，公訴人認係犯
    同法第二百七十六條第一項之過失致人於死罪嫌，起訴法條尚有未洽，應予變更
    。又被告雖於車禍發生後撥打一一○報警處理，惟其報警之原因係本於第三人之
    立場看到被害人受傷倒地，並非其駕車擦撞到被害人，此觀其警訊筆錄綦明（見
    相驗卷第五頁反面），而道路交通事故調查報告表亦因而未為被告車輛肇事之記
    載，而記載被害人機車搖晃倒地，遭另輛黑色轎車輾壓（見相驗卷第七頁），可
    見被告報警並非自首過失犯行，自不符合自首之要件。
三、原審認被告所犯罪證明確，予以論罪科刑，固非無見。惟查：被告之過失行為僅
    造成被害人受傷，而被害人之死亡係由另外之偶然事實即另輛黑色轎車過失輾斃
    ，原判決遽令被告負過失致人於死罪責，自有未洽。被告上訴，指依該肇事路段
    路寬，不可能擦撞被害人機車，被害人受傷倒地其並無過失云云，雖無足採，惟
    原判決既有可議，自應由本院予以撤銷改判。爰審酌被告曾於八十九年間，因竊
    盜案件，經臺灣桃園地方法院桃園簡易庭判處有期徒刑三月，緩刑三年，又因違
    反毒品危害防制條例案件，經判決有期徒刑六月，如易科罰金以三百元折算一日
    ，前開緩刑並因而撤銷，兩案接續執行於九十二年四月二十四日執行完畢（不構
    成累犯），有本院被告全國前案紀錄表在卷可參及其過失程度、所生損害、迄未
    與被害人家屬達成民事和解、犯後否認犯行等一切情狀，量處如主文所示之刑，
    並諭知易科罰金之折算標準。
據上論斷，應依刑事訴訟法第三百六十九條第一項前段、第三百六十四條、第二百九
十九條第一項前段、第三百條、刑法第二百八十四條第一項前段、第四十一條第一項
、罰金罰鍰提高標準條例第一條前段、第二條，判決如主文。
本案經檢察官郭弘佑到庭執行職務。
中      華      民      國    九十二    年     十二     月     三十     日
                              臺灣高等法院交通法庭
                                  審判長法  官  楊  照  男
                                        法  官  陳  炳  彰
                                        法  官  王  詠  寰
右正本證明與原本無異。
不得上訴。
                                        書記官  駱  麗  君
中      華      民      國    九十二    年     十二     月     三十     日
附錄本案論罪科刑法條
刑法第二百八十四條
因過失傷害人者，處六月以下有期徒刑、拘役或五百元以下罰金，致重傷者，處一年
以下有期徒刑、拘役或五百元以下罰金。
從事業務之人，因業務上之過失傷害人者，處一年以下有期徒刑、拘役或一千元以下
罰金，致重傷者，處三年以下有期徒刑、拘役或二千元以下罰金。


司法院資訊處製作；財團法人民間司法改革基金會備份。
